【裁判字號】    97,訴,346
【裁判日期】    970411
【裁判案由】    侵權行為損害賠償
【裁判全文】
臺灣高雄地方法院民事判決               97年度訴字第346號
原      告  藝術大街大樓管理委員會
法定代理人  甲○○
訴訟代理人  乙○○
被      告  丁○○
被      告  丙○○
當事人間侵權行為損害賠償事件，本院於民國97年3 月25日言詞
辯論終結，判決如下：
 主  文
被告丁○○應給付原告新台幣壹佰貳拾壹萬元，及自民國九十六
年十二月十一日起至清償日止，按年息百分之五計算之利息。
訴訟費用由被告丁○○負擔。
原告其餘之訴駁回。
本判決於原告以新台幣肆拾萬元為被告丁○○供擔保後得假執行
。
原告其餘假執行之聲請駁回。
  事實及理由
壹、程序部分
一、按訴狀送達後，原告不得將訴變更或追加他訴，但擴張或減
    縮應受判決事項之聲明者，不在此限，民事訴訟法第255 條
    第1 項第3 款定有明文。本件原告於起訴狀請求判決被告應
    連帶給付原告新台幣（下同）1,288,549 元，及自起訴狀繕
    本送達被告翌日起至清償日止，按年息百分之五計算之利息
    。嗣於起訴狀繕本送達後，於民國97年3 月25日本院言詞辯
    論期日，減縮為被告應連帶給付原告1,210,000 元，及自起
    訴狀繕本送達被告翌日起至清償日止，按年息百分之五計算
    之利息，上開減縮部分，係屬減縮應受判決事項之聲明，參
    諸前揭規定，應予准許，合先敘明。
二、本件被告丁○○經合法通知，未於言詞辯論期日到場，核無
    民事訴訟法第386 條各款所列情形，爰依原告聲請，由其一
    造辯論而為判決。
貳、實體部分：
一、原告主張：被告丙○○為藝術大街大樓（下稱系爭大樓）之
    區分所有權人，並於民國93年12月19日當選為系爭大樓管委
    會之財務委員，其於擔任財務委員期間委託同居人即被告丁
    ○○代行財務委員職務，致使被告丁○○得以利用代行財務
    委員職務之便，侵占管理費及應給付與廠商之費用總計達新
    1,545,282 元，被告丁○○嗣後雖有陸續償還，然迄今仍積
    欠1,210,000 元，原告因此所受損害應由被告2 人負連帶賠
    償責任。爰依侵權行為之法律關係提起本訴，聲明請求被告
    2 人應連帶給付上開金額及自起訴狀繕本送達翌日起算之法
    定遲延利息，並願供擔保為假執行之判決。
二、被告丙○○則以：伊並未經推舉擔任系爭大樓管委會之財務
    委員，且伊於93年2 月間即已遷回本籍居住，並未與被告丁
    ○○同居於系爭大樓，自不負共同侵權之連帶賠償責任等語
    ，資為抗辯，並聲明：(一)駁回原告之訴。(二)願供擔保免為假
    執行之宣告。被告丁○○未於準備程序到庭，亦未提出書狀
    為任何聲明或陳述。
三、兩造爭執及不爭執事項：
  (一)不爭執部分：
    被告丙○○為系爭大樓之區分所有權人。
  (二)爭執部分：
  1.被告丁○○是否有侵占系爭大樓管理費、應付廠商費用之事
    實？若有侵占，尚未償還之金額若干？
  2.被告丙○○就被告丁○○侵占之侵權行為，是否應負連帶賠
    償責任？
四、本院判斷如下：
  (一)被告丁○○是否有侵占系爭大樓管理費、應付廠商費用之事
    實？若有侵占，尚未償還之金額若干？
  1.按因故意或過失，不法侵害他人之權利者，負損害賠償責任
    。故意以背於善良風俗之方法，加損害於他人者亦同。違反
    保護他人之法律，致生損害於他人者，負賠償責任，民法第
    184條第1項前段、後段、第2項，分別定有明文。第1項前、
    後兩段為相異之侵權行為類型。關於保護之法益，前段為權
    利，後段為一般法益。關於主觀責任，前者以故意過失為已
    足，後者則限制須故意以背於善良風俗之方法加損害於他人
    ，兩者要件有別，請求權基礎相異，訴訟標的自屬不同（最
    高法法院80年度台上字第3760號判決要旨參照）。此即民法
    第184 條規定係調和「行為自由」和「保護的權益」此兩個
    基本利益，區別不同的權益的保護，而組成侵權行為責任體
    系。被侵害者係他人權利時，只要加害人具有故意或過失，
    即應依民法第184 條第1 項前段負損害賠償責任。其被侵害
    者，非屬權利時，須加害行為係出於故意背於善良風俗方法
    （第184 條第1 項後段），或違反保護他人之法律（第184
    條第2 項）時，被害人始得請求損害賠償。易言之，民法第
    184 條第1 項前段所保護的，限於權利，不及一般財產上之
    利益（純粹財產上損害、純粹經濟上損失）。一般財產上利
    益僅能依民法第184 條第1 項後段規定或第2 項受到保護。
    立法者所以作此「區別性的權益保護」，係鑒於一般財產損
    害範圍廣泛，難以預估，為避免責任氾濫，特嚴格其構成要
    件，期能兼顧個人行為之自由。
  2.經查：被告丁○○為系爭大樓住戶，而其女友即被告丙○○
    於93年12月19日當選為系爭大樓之財務委員，而於94年間，
    均係由被告丁○○負責收取住戶管理費及應給付予廠商之費
    用。詎被告丁○○明知代收住戶繳納之管理費等款項均有繳
    回系爭大樓之義務，竟意圖為自己不法之所有，利用其於94
    年7 月8 日起至95年10月14日止，向系爭大樓住戶收取管理
    費及系爭大樓管委會交付伊支付廠商費用之之機會，將管理
    費及應付之廠商費用共1,492,191 元侵占入己等情，為被告
    丁○○於刑事案件審理時到庭，並就其侵占行為坦承不諱（
    見本院95年度自字第41號卷第20頁），核與原告之訴訟代理
    人乙○○所指訴之情節相符，並有被告丁○○簽寫之切結書
    、還款期限表、本票、簽受簿、高雄銀行交易查詢清單及94
    年各月份管理費收入及支出狀況表（見本院卷第32-34 、46
    -54 、72-80 頁）。被告丁○○復未於言詞辯論期日到場，
    亦未提出書狀作何聲明或陳述，本院依調查證據之結果，堪
    認原告主張被告丁○○侵占之事實，應信為真實。則本件原
    告所請求遭被告丁○○侵占1,210,000 元（1,492,191-282,
    191 《被告丁○○已經償還之部分》＝1,210,000 元），核
    其性質原告係受有純粹財產上損害（純粹經濟上損失），而
    被告丁○○既係以侵占之方法致原告受有上開損財產上損害
    ，則顯係以背於善良風俗之方法加損害於原告，是被告丁○
    ○依前開184 條第1 項後段規定，即應就此對原告負有損害
    賠償之責（註：依同條第2 項亦可）。故而，原告對被告丁
    ○○之請求自屬於法有據，應予准許。
  3.綜上所述，原告本於民法第184條第1項後段侵權行為之法律
    關係，對被告丁○○請求上開金額1,210,000 元，及自起訴
    狀繕本送達之翌日（即96年12月11日）起至清償日止，按年
    息百分之五計算之法定遲延利息，洵屬適法，為有理由，應
    予准許，爰為判決如主文第1項所示。
  (二)被告丙○○就被告丁○○侵占之侵權行為，是否應負連帶賠
    償責任？
  1.按損害賠償之債，以有損害之發生及有責任原因之事實，並
    二者之間，有相當因果關係為成立要件。故原告所主張損害
    賠償之債，如不合於此項成立要件者，即難謂有損害賠償請
    求權存在。又按民事上之共同侵權行為，必須各行為人之故
    意或過失行為，均為其所生損害之共同原因，始足成立。又
    各行為人就其行為須有故意或過失，以及該行為與損害間須
    有相當因果關係，俱為構成侵權行為所不可或缺之要件，如
    其中一人祇要欠缺其一，不但其侵權行為無由成立，尤無成
    立共同侵權行為之餘地。最高法院48年台上字第481 號判例
    、84年度台上字第9 號判決分別可資參照。本件原告主張被
    告丙○○應有與被告丁○○共同為侵占行為，是應與被告丁
    ○○連帶負損害賠償責任，然此為被告丙○○所否認，依民
    事訴訟法第277 條舉證責任分配之規定，自應由原告負舉證
    責任。
  (2)查：被告丙○○固原為被告丁○○之女友，而與被告丁○○
    同居生活在系爭大樓，而曾為同財或共居之親密關係，然親
    密關係，人人殆皆有之，實尚難以被告2 人間之親密關係，
    逕認被告丙○○有共同、造意或幫助被告丁○○侵占系爭大
    樓管理費等行為，是原告此部分之主張，尚屬武斷。
  (3)然「當事人主張有利於己之事實者，就其事實有舉證之責任
    。但法律別有規定，或依其情形顯失公平者，不在此限。」
    民事訴訟法第277 條定有明文，最高法院17年上字第917 號
    判例揭示：「民事訴訟如係由原告主張權利者，應先由原告
    負舉證之責，若原告先不能舉證，以證實自己主張之事實為
    真實，則被告就其抗辯事實即令不能舉證，或其所舉證據尚
    有疵累，亦應駁回原告之請求。原告雖提出93年12月23日及
    94年1 月3 日系爭大樓管理委員會議簽到表（見本院卷第41
    及44頁），主張依上開簽到表其上均有被告丙○○之簽名，
    是被告丙○○抗辯伊自93年2 月即搬離系爭大樓乙節，並不
    實在云云。然按私文書應由舉證人證其真正，民事訴訟法第
    357 條前段定有明文，且當事人提出之私文書必須真正而無
    瑕疵，始有形式的證據力，此形式的證據力具備後，經法院
    調查其記載之內容與待證事項有關確屬可信者，始有實質的
    證據力。查：被告丙○○於審理時已否認上開簽到表上之簽
    名為伊親簽等語（見本院卷第70頁），則原告應就此部分提
    出證明，然原告並未提出上開簽到簿上之簽名確為被告丙○
    ○簽訂之證據，是此，要難以上開簽到簿，而認被告丙○○
    上開辯解不可採，逕而認為被告丙○○確實有與被告丁○○
    共同為侵占之舉。再者，縱認被告丙○○確實有參與上開2
    次會議，然原告主張被告丁○○侵占款項之時間係自94年7
    月起至同年10月間，與上開會議之召開時間已相隔半年之久
    ，是此，要難以被告丙○○有參加上述管理委員會議，遽認
    被告丙○○有共同或幫助被告丁○○侵占款項之行，故原告
    上開主張，要難採信。
  (4)綜上，原告既未能舉證證明被告丙○○有何與被告丁○○共
    同侵害其權利之行為，則原告此部分之主張，亦難採信。從
    而，原告依侵權行為之法律關係請求被告丙○○連帶賠償損
    害，為無理由，應予駁回，其假執行之聲請，因訴之駁回而
    失所附麗，應併予駁回。
五、本件事證已臻明確，兩造其餘主張、陳述及證據，於本件之
    判斷均不生影響，爰不一一贅述，附此敘明。
六、結論：原告之訴為一部有理由、一部無理由，依民事訴訟法
    第385 條第1 項前段、第79條、第390 條第2 項，判決如主
    文。
中    華    民    國    97    年    4     月    11    日
                  民事第四庭  法  官  張茹棻
正本係照原本作成。
如不服本判決，應於送達後20日內，向本院提出上訴狀並表明上
訴理由，如於本判決宣示後送達前提起上訴者，應於判決送達後
10日內補提上訴理由書（須附繕本）。
中    華    民    國    97    年    4     月    11    日
                              書記官  黃美秀


司法院資訊處製作；財團法人民間司法改革基金會備份。
